【裁判字號】    91,上易,1909
【裁判日期】    920129
【裁判案由】    恐嚇取財
【裁判全文】
臺灣高等法院臺中分院刑事判決                  九十一年度上易字第一九九號
    上  訴  人
    即  被  告  己○○  男  二.
右上訴人因恐嚇取財案件，不服臺灣臺中地方法院九十一年度易字第一八六八號中華
民國九十一年九月九日第一審判決（起訴案號：臺灣臺中地方法院檢察署九十一年度
選偵字第四九號、九十一年度偵字第九四五號），提起上訴，本院判決如左：
    主      文
原判決撤銷。
己○○幫助意圖為自己不法之所有，以恐嚇使人將本人之物交付，未遂，處有期徒刑
陸月，如易科罰金，以佰元折算壹日。
    事      實
一、己○○曾於民國（下同）八十八年間因竊盜案件，經台灣新竹地方法院判處有期
    徒刑八月，緩刑三年確定，在緩刑期間，仍不知悔改，於九十年七月間，因經濟
    困窘，見報紙分類廣告登載收購帳戶，即依報載電話與真實年籍不詳、自稱「邱
    小姐」之女子聯絡，自稱「邱小姐」之女子告以得以提供身分證質押作保、出賣
    金融機構存摺、印章、及提款卡之方式，向金融機構申請帳戶，每個帳戶收購新
    台幣（下同）一千元，己○○貪圖利益，在可預見該自稱「邱小姐」之女人蒐集
    他人存摺、印章、及提款卡、身分證，係供恐嚇取財等非法犯罪之用，而其發生
    並不違背其本意之下，為取得現金以供花用，不顧他人可能受害之危險，基於幫
    助他人之不確定故意，於同年八月八日，向寶島商業銀行八一五分行開戶，取得
    00000000000000帳號，領取存摺、提款卡，又分別向台中市世華
    銀行、聯邦銀行、遠東銀行、玉山銀行、台中銀行等開戶、將新開戶及將原有自
    己使用中之新竹郵局等金融機構共九個帳戶、存摺、提款卡，旋即在台中市○○○路某紅茶店，以每個帳戶一千元共九個帳戶一併出賣九千元之價格，出賣交付
    身分證、存摺及提款卡給邱姓女子，由邱姓女子將其中寶島商業銀行八一五分行
    ，00000000000000帳號，轉而出賣予不知真實姓名之恐嚇歹徒，
    該不知真實姓名之恐嚇歹徒，利用該帳戶，意圖為自己不法之所有，向庚○○（
    後更名為謝銘杰）家人恐嚇取財未遂，要求庚○○將恐嚇之三十萬元匯入上開寶
    島商業銀行八一五分行，00000000000000帳號，然庚○○未依指
    示匯入金錢而未得逞。嗣庚○○為引起警方注意，積極偵辦該恐嚇案，即如法泡
    製，意圖為他人不法所有之意圖，隨即於同年十月間，接續以電腦打字書寫恐嚇
    取財信件，要求立法委員候選人戊○○、丙○○、甲○○及台北市議員乙○○等
    人，分別匯款一百萬元至三百萬元不等之金額入上開己○○所開寶島銀行帳戶，
    否則將對其本人或其家人不利，為該等民意代表報警查獲謝銘杰致未得逞（庚○○業經臺灣雲林地方法院檢察署起訴，並經台灣雲林地方法院判決有期徒刑一年
    ，緩刑三年確定），並依帳號循線查獲己○○。
二、案經雲林縣警察局斗六分局、台北市政府警察局分別報請臺灣雲林地方法院檢察
    署、臺灣台北地方法院檢察署報請臺灣高等法院檢察署移轉台灣台中地方法院檢
    察署檢察官偵查起訴。
    理      由
一、訊據上訴人即被告己○○（下稱被告）於本院調查時固坦承有出賣該九份帳戶，
    惟否認有何幫助恐嚇取財犯行，辯稱女子，保證收買之存摺不做非法使用，僅供
    公司節稅之用云云。經查：(一)、被告於原審供稱：「因我媽媽當時生病，媽媽有
    心臟病，子宮癌、及肝功能異常」、「有去賣，當時因我媽媽生病缺錢用。（提
    示新竹醫院診斷證明書二份、國軍八一三診斷證明書壹份、長庚醫院診斷書一份
    ）」、「邱小姐是跟我說，要幫公司節稅，告訴我不是非法的事情。收購一份是
    壹仟元。我要繳交身分證、存摺、印章、提款卡給邱小姐，身分證等三個月後還
    我。我認為這是賺錢的機會即馬上去開了九個帳戶。其中包括台中市的寶島銀行
    八一五分行。新竹郵局帳戶是當兵前開的戶頭，於台中市○○○路的紅茶店交給
    邱小姐的，我不知道邱小姐轉賣給庚○○」、「賣九個帳戶，九個帳戶共得九千
    元，不是一萬元，賣時我的存摺內約一百元左右，能領的我都領出來了。寶島商
    業銀行的存款不是我存款的，也不是我提的」等語（見原審卷第二十三至二十五
    頁），其於警訊及偵查中亦坦承出售自己親自辦理之金融機構帳戶存摺、印章、
    提款卡及身分證與邱姓女子等情不諱。被告上開帳號被不詳姓名之歹徒用為恐嚇
    被害人庚○○取財之帳號，業經庚○○於警訊、偵查及原審供陳明確，庚○○於
    原審證稱：「沒有拿到存摺，我們家有收到恐嚇信函，當初並沒有查到是詐騙集
    團寄的。我沒有用過寶島銀行八一五分行的帳戶存、提款，我跟那個帳戶沒有任
    何的金錢關係。是詐騙集團要我匯到這個帳戶。我沒有己○○八一五分行的提款
    卡、存摺、印章，也沒有己○○的身分證。我故意把金額寫的很大，是希望引起
    警方的注意，以便去偵破該詐騙集團。所以我不認識己○○，也沒有跟己○○要
    提款卡、印章。也沒有和己○○見過面。己○○存款帳戶內我都沒有使用過該帳
    號。我和己○○都沒有任何關係」等語（見原審卷第十四至十五頁），核與其在
    警訊中之供述情節一致（見偵字第二一九八四號偵查卷第四至六頁）。至於庚○○遭恐嚇取財未遂後，為引起警方注意，使能積極偵辦該恐嚇案，才如法泡製隨
    即於同年十月間，意圖為他人不法之所有，分別以電腦打字書寫恐嚇取財信件，
    要求立法委員候選人戊○○、丙○○、甲○○及台北市議員乙○○等人，分別匯
    款一百萬元至三百萬元不等之金額入上開己○○所開寶島銀行帳戶，此部分情節
    ，經證人乙○○及立法委員戊○○、丙○○、甲○○之助理鍾雅儷、黃淑琁、陳
    宛辰於警訊中證述屬實（見偵字第二四二三０號偵查卷第三至六頁），復有恐嚇
    信件、寶島商業銀行存摺存款及信託帳戶相關業務往來申請暨約定書影本在卷足
    憑（見同上偵查卷第七至十頁；偵字第二一九八四號偵查卷第十九至二十頁），
    庚○○上開犯行並經台灣雲林地方法院九十一年度訴字第二五號判處有期徒刑一
    年刑三年確定，有該案號判決在卷可稽。惟庚○○未持被告有所開立之銀行帳號
    存摺或提款卡，無從利用之恐嚇得財，主觀係為他人不法所有之意圖，被告就庚○○恐嚇取財未遂部分即不應科以幫助犯之從犯之責。(二)、按刑法上之故意，非
    僅指直接故意，尚包含間接故意 (未必故意)，所謂之間接故意係指行為人對於
    構成犯罪事實，預見其發生而其發生並不違反其本意者而言，刑法第十三條第二
    項定有明文。且幫助犯之成立以行為人主觀上認識被幫助者正欲從事犯罪或係正
    在從事犯罪，且該犯罪有既遂之可能，而其行為足以幫助他人實現構成要件者，
    即具有幫助故意，並不以行為人確知被幫助者係犯何罪名為必要。至於行為人在
    正犯實施犯罪前為幫助行為者，則構成事前幫助犯。查一般常人，對自己之金融
    機構帳戶所用之個人身分證、存摺、印章、提款卡，均妥為保管，其帳號均保密
    到家，恐被他人得知後，有被冒領、或其他非法使用之虞，而本案被告己○○貪
    圖小利，進而出質身分證、出賣金融機構帳戶所用之存摺、印章、提款卡給邱小
    姐，讓素不認識之邱姓女子從事犯罪行為，衡之常情，當有預見該人收購身份證
    、帳戶所用之個人身分證、存摺、印章、提款卡給邱小姐，應係用來作為非法之
    用，是被告理應有認識該人可能將帳戶用來作為恐嚇取財等犯罪之用，竟猶仍出
    售予該人並收取對價，是該人將該帳戶用來供他人用來作為恐嚇取財之用，亦為
    被告所容忍及允許，亦即不違反被告之本意，顯然被告蓄有不確定幫助犯罪之故
    意。否則，以目前金融機關辦理開戶作業之簡便，該不知名人士何需高價租借存
    摺，將存款任意存放在素不相識之己○○帳戶內，顯見係作為洗錢或逃避犯罪追
    查之用。因此，被告對於該帳戶被用來作為恐嚇取財等犯罪之工具應有所認識；
    被告所參與者，係恐嚇取財構成要件外之行為，自應以從犯論之。(三)、本件事證
    明確，被告所否認與辯解，無非卸責飾詞，核無可採，其犯行堪予認定，應依法
    論科。
二、核被告所為，係犯刑法第三百四十六條第三項、第一項之恐嚇取財未遂罪。被告
    幫助他人犯恐嚇取財罪，為從犯，得按正犯之刑減輕之。其將銀行帳戶提供與「
    邱小姐」，再轉由不詳姓名之歹徒寄出恐嚇信件向被害人庚○○嚇取財，尚未得
    財，行為僅止於未遂，應依未遂犯之例，遞減輕其刑。原審以被告罪證明確，依
    法論罪科刑，固非無見，惟查：原判決既認定己○○貪圖利益，在可預見「邱小
    姐」之女人蒐集他人存摺、印章、及提款卡、身分證，係供恐嚇取財等非法犯罪
    之用，而其發生並不違背其本意，以每個帳戶一千元共九個帳戶一併出賣九千元
    之價格，出賣交付身分證、存摺及提款卡給邱姓女子，由邱姓女子將其中寶島商
    業銀行八一五分行，00000000000000帳號，轉而出賣予不知真實
    姓名之恐嚇歹徒，該不知真實姓名之恐嚇歹徒，利用該帳戶向庚○○（後更名為
    謝銘杰）家人恐嚇取財未遂，則被告基於不確定犯罪之故意，幫助取得銀行存摺
    及提款卡之人犯罪，該犯罪之人應係意圖為自己不法之所有，而恐嚇未遂，乃原
    判決主文卻諭知「己○○幫助意圖為他人不法之所有，以恐嚇使人將本人之物交
    付未遂」，尚有未洽；又庚○○為引起警方注意，積極偵辦該恐嚇案，如法泡製
    隨即於同年十月間，意圖為他人不法之所有，接續以電腦打字書寫恐嚇取財信件
    ，要求立法委員候選人戊○○、丙○○、甲○○及台北市議員乙○○等人，分別
    匯款一百萬元至三百萬元不等之金額入被告所開寶島銀行帳戶，然而庚○○未持
    被告有所開立之銀行帳號存摺或提款卡，無從利用之恐嚇得財，其主觀係為他人
    不法所有之意圖，被告就庚○○恐嚇取財未遂部分即不應科以幫助犯之從犯之責
    ，如前所述，原判決於理由中論述：「謝銘杰在短時間內雖有多次向被害人恐嚇
    之舉動，惟乃出於單一恐嚇取財之犯意，核屬一犯罪行為之接續實施。又被告所
    犯之恐嚇取財罪，係一行為侵害數法益，觸犯數罪名之想像競合犯，應從一重處
    斷，論以恐嚇取財罪。」云云，亦有未合。被告上訴意旨否認有幫助犯罪之故意
    指摘原判決量刑不當，固無可取，惟原判決既有上述可議之處，自屬無可維持，
    應由本院撤銷改判。爰審酌被告之品性、犯罪之動機、手段、所生危害、犯罪時
    期母親正罹患貧血、肝功能異常、心臟等疾病（有行政院衛生署新竹醫院、國軍
    八一三醫院附設民診處出具之證明書附卷可證），及否認犯行之犯後態度等一切
    情狀，量處被告如主文第二項所示之刑，並諭知有期徒刑易科罰金之折算標準。
三、被告經合法傳喚，無正當理由不到庭，爰不待其陳述逕行判決。
據上論斷，應依刑事訴訟法第三百七十一條、第三百六十九條第一項前段、第三百六
十四條、第二百九十九條第一項前段，刑法第三百四十六條第三項、第一項、第二十
六條前段、第三十條第二項、第四十一條第一項前段，罰金罰鍰提高標準條例第一條
前段、第二條，判決如主文。
本案經檢察官丁○○到庭執行職務。
中      華      民      國      九十二  年      一      月      二十九  日
                                臺灣高等法院臺中分院刑事第七庭
                                      審判長法  官  林  榮  龍
                                            法  官  謝  說  容
                                            法  官  江  錫  麟
右正本證明與原本無異。
不得上訴。
                                            書記官  陳  振  海
中      華      民      國      九十二  年      一      月      三十    日
附錄本案論罪科刑法條：
刑法第三百四十六條：
意圖為自己或第三人不法之所有，以恐嚇使人將本人或第三人之物交付者，處六月以
上五年以下有期徒刑，得併科一千元以下罰金。（第一項）
前二項之未遂犯罰之。（第三項）
                                                                        Ａ


司法院資訊處製作；財團法人民間司法改革基金會備份。
